【裁判字號】    90,台上,7132
【裁判日期】    901122
【裁判案由】    因貪污案件
【裁判全文】
最高法院刑事判決                                九十年度台上字第七一三二號
    上  訴  人  甲○○
右上訴人因貪污案件，不服台灣高等法院高雄分院中華民國九十年二月二十七日第二
審判決（八十九年度上訴字第一八二○號，起訴案號：台灣高雄地方法院檢察署八十
六年度偵字第一○○六八），提起上訴，本院判決如左：
    主  文
原判決關於甲○○部分撤銷，發回臺灣高等法院高雄分院。
    理  由
本件原判決認定上訴人甲○○以其妻黃素慧（業經原審判決無罪確定）之名義為經營
立君企業社之負責人，並受臺灣南區郵政管理局（下稱南區郵局）委託擔任第二十六
代辦所經理，但實際業務均由上訴人經營處理，為受公務機關委託承辦公務之人。竟
意圖不法為自己之所有，於民國八十五年五月三十日傍晚，上訴人向位於高雄市○○
○路一四六號四樓之國泰人壽保險股份有限公司高雄行政中心審查四科（下稱國泰公
司審查四科）收取限時掛號郵件時，明知國泰公司審查四科所交寄之大宗郵件已自行
磅畢貼上郵資，上訴人亦在「交寄大宗（限時掛號、掛號、快捷郵件）函件執據」（
下稱函件執據）上經辦員簽署欄簽字確認；卻故意不當場核對郵資數額，亦不立即蓋
用郵戳銷印將執據交還。卻將所收之郵件及函件執據攜回該代辦所，佯裝不及趕上最
後班次之郵務士收取時間，而利用其自行轉送至南區郵局之空檔，將上揭郵件中之第
四九六五五號、第六一九一三號、第六一九二六號、第六一九二三號、第六一九一○
號、第三八六三二號封套上面值較高之郵票剝下，分別換貼新台幣（下同）五角、一
元五角等較低面值之郵票，而將上揭面值較高之郵票剝下予以侵占入己，計侵占上開
郵票二十元、四十元、十元、二十元、二十元、一八○元，合計二九○元。旋將該批
郵件送交南區郵局，企圖利用郵務人員夜間趕班忙碌之機會矇混過關，嗣經投遞科限
時股人員處理郵件時發現等情。因而撤銷第一審諭知上訴人無罪之判決，改判論處上
訴人受公務機關委託承辦公務之人，侵占職務上所持有之非公用財物罪刑，固非無見
。
惟查：(一)、按貪污治罪條例第二條後段所謂「受公務機關委託承辦公務之人」，須以
有具體之委託契約存在為前提。原判決認定上訴人以其妻黃素慧之名義為經營立君企
業社之負責人，並受南區郵局委託擔任第二十六代辦所經理。倘若無訛，則上訴人與
南區郵局之間是否具體之委託契約存在，得否認為其已具有貪污治罪條例第二條後段
所謂「受公務機關委託承辦公務之人」之身分？似非無疑。原判決理由對此未詳加論
敘說明，遽認其係貪污治罪條例第二條後段所稱「受公務機關委託承辦公務之人」，
而論以同條例第六條第一項第三款之罪，尚嫌理由不備。(二)、按郵政法第四十四條第
二項規定：前項人員（指同條第一項所稱從事郵務人員）剝取郵票者，以竊盜論。同
法第四十八條復規定：本法關於處罰從事郵務人員之規定及刑法第一百三十三條之規
定，於負有代運郵件之責者，均適用之。又按交通部頒訂之「郵政代辦所規則」第三
條規定：代辦所於辦理郵政業務時，視為郵政機關；其辦理業務之人員，視為從事郵
務人員。從而，郵政法第四十四條所稱之「從事郵務人員」，應兼指在交通部所屬各
級郵政機關從事業務之人員，以及實際在受郵政機關委託之代辦所內辦理業務之人員
而言。並不僅以在交通部所屬各級郵政機關從事業務之人員，或代辦所登記經理名義
之人為限。是以不論係交通部所屬各級郵政機關從事業務之人員，或在受郵政機關委
託之代辦所內實際辦理業務之人員，抑或其他負有代運郵件之責者，若有私自剝取他
人郵件上之郵票者，依上規定，其行為即與同法條第二項所規定「前項人員（即同法
條第一項所規定之「從事郵務人員」）剝取郵票者，以竊盜論」之準竊盜罪該當。本
件原判決認定上訴人以其妻黃素慧之名義為經營立君企業社之負責人，並受臺灣南區
郵政管理局委託擔任第二十六代辦所經理，但實際業務均由上訴人經營，竟意圖為自
己不法之所有，將其向國泰公司審查四科收取之限時掛號郵件攜回代辦所，並私自將
該郵件中之第四九六五五號、第六一九一三號、第六一九二六號、第六一九二三號、
第六一九一○號、第三八六三二號封套上面值較高之郵票剝下侵占入己，而分別換貼
五角、一元五角等較低面值之郵票，計侵占上開郵票二百九十元等情。倘若無訛，則
其所為似與郵政法第四十四條第二項之準竊盜罪之構成要件相當。原判決逕依貪污治
罪條例第六條第一項第三款之「侵占」罪名論科，惟未說明其理由，尚嫌理由不備。
(三)、本件檢察官起訴書記載上訴人侵占郵資共計三千一百十四元，原判決認定上訴人
僅侵占其中郵資二百九十元，並以尚無證據足以證明上訴人有侵占超過該二百九十元
部分郵資之事實，而就該部分不另為無罪之諭知，惟並未就該不另為無罪諭知部分具
體說明其所憑之理由，亦有理由不備之違法。以上或為上訴意旨所指摘，或為本院得
依職權調查之事項，應認原判決關於上訴人部分有撤銷發回之原因。
據上論結，應依刑事訴訟法第三百九十七條、第四百零一條，判決如主文。
中      華      民      國     九十     年      十一    月    二十二    日
                              最高法院刑事第七庭
                                  審判長法官  吳  雄  銘
                                        法官  池  啟  明
                                        法官  石  木  欽
                                        法官  郭  毓  洲
                                        法官  吳  三  龍
      右正本證明與原本無異
                                              書  記  官
中      華      民      國     九十     年     十一     月    二十六    日


司法院資訊處製作；財團法人民間司法改革基金會備份。
